ACORDAO-COMPLETO-2297771

ACÓRDÃO 10438/2019 ATA 34/2019 - PRIMEIRA CÂMARA

VISTOS, relatados e discutidos estes autos de processo de aposentadoria de Subprocurador-Geral da República,
ACORDAM os Ministros do Tribunal de Contas da União, reunidos em sessão de Primeira Câmara, diante das razões expostas pelo redator e com fundamento nos arts. 1º, V, e 39, II, da Lei 8.443/1992, em:
9.1. considerar ilegal o ato de concessão de aposentadoria à sra. Lúcia Maria de Andrade Ferraz  e a ele negar registro;
9.2. dispensar a devolução dos valores indevidamente recebidos de boa-fé pela interessada, nos termos do Enunciado 106 da Súmula de Jurisprudência desta Corte;
9.3. determinar ao Ministério Público Federal que adote as seguintes providências:
9.3.1. dê ciência à sra. Lúcia Maria de Andrade Ferraz do inteiro teor desta deliberação no prazo de quinze dias e faça juntar o comprovante de notificação a estes autos nos quinze dias subsequentes;
9.3.2. cesse os pagamentos com base no ato ora impugnado no prazo de quinze dias;
9.3.3. oriente a interessada sobre a possibilidade de recolher, de forma indenizada, a contribuição relativa ao tempo de exercício de advocacia, nos termos dos arts. 24 e 25 da IN 77/2015 do Instituto Nacional do Seguro Social.

Pessoal. Aposentadoria de membro do Ministério Público. Tempo de OAB.

Primeira Câmara

Ministério Público Federal.

3. Interessados/Responsáveis:
3.1. Interessado: Lúcia Maria de Andrade Ferraz (XXX.497.505-XX).

13.1. Ministro presente: Benjamin Zymler (Relator).
13.2. Ministros-Substitutos convocados: Augusto Sherman Cavalcanti (na Presidência), Marcos Bemquerer Costa e André Luís de Carvalho.
13.3. Ministro-Substituto presente: Weder de Oliveira.

BENJAMIN ZYMLER

Adoto como relatório a bem-lançada instrução a cargo da Secretaria de Fiscalização de Pessoal (Sefip) , com a qual manifestou sua anuência o representante do Ministério Público junto ao Tribunal de Contas da União (MPTCU) :
“INTRODUÇÃO 
1.	Trata-se de ato de aposentadoria da Senhora LUCIA MARIA DE ANDRADE FERRAZ (CPF: XXX.497.505-XX) , no cargo de Procurador Regional da República do Ministério Público Federal - MPF, submetido, para fins de registro, à apreciação do Tribunal de Contas da União (TCU) , de acordo com o art. 71, inciso III, da Constituição Federal.
2.	O ato foi cadastrado e disponibilizado ao TCU por intermédio do Sistema de Apreciação e Registro de Atos de Admissão e Concessões (Sisac) , na forma dos arts. 2o, caput e inciso II, e 4o, caput, da Instrução Normativa - TCU 55/2007.
EXAME TÉCNICO  
3.	Em nossa instrução anterior (peça 6) , foi dito que o ato de aposentadoria em destaque apresentava indícios de ilegalidade, uma vez que não houve a comprovação das contribuições previdenciárias do tempo de serviço prestado no exercício da advocacia.
4.	Em razão disso, esta Unidade Técnica emitiu parecer (peça 6) com proposta de oitiva da interessada, para que apresentasse seus argumentos, uma vez que haveria possibilidade de proposta de ilegalidade e o ato tinha dado entrada neste Tribunal há mais de cinco anos.
5.	Devidamente notificada da oitiva deste Tribunal (peças 9 e 11) , a interessada não apresentou argumentos que possam ser analisados.
6.	Assim, como a interessada não trouxe elementos que possam modificar nosso parecer de peça 6, mantemos nossa proposta para que o ato de aposentadoria fosse apreciado pela ilegalidade, em razão de a interessada ter averbado, para fins de aposentadoria, tempo de serviço prestado no exercício da advocacia, sem comprovação das contribuições previdenciárias, resultando, depois de impugnado esse tempo, em não implemento dos requisitos para aposentadoria, com base no fundamento utilizado.
7.	Portanto, considerando a idade atual (62 anos) , restaria à interessada uma das seguintes opções:
	a) comprovar o recolhimento previdenciário de, no mínimo, 1 ano, 5 meses e 26 dias do tempo de serviço prestado no exercício da advocacia, visando manter-se aposentada com base no art. 3º da Emenda Constitucional 47/2005;
	b) solicitar nova aposentadoria, com fundamento no art. 40, § 1º, inciso III, alínea ‘b’, da Constituição Federal, com proventos proporcionais, calculados pela média das remunerações utilizadas como base para as contribuições (regras novas) ;
	c) retornar à ativa.
8.	Nada obstante, deve-se dispensar a devolução dos valores indevidamente recebidos de boa-fé, nos termos do Enunciado 106 da Súmula de Jurisprudência deste Tribunal.
CONCLUSÃO 
9.	A abrangência e a profundidade das verificações levadas a efeito fundamentam convicção de que o ato de aposentadoria da interessada deve ser apreciado pela ilegalidade, em face da averbação para fins de aposentadoria de tempo de serviço prestado no exercício da advocacia sem comprovação do recolhimento das contribuições previdenciárias, resultando, depois de impugnado esse tempo, em não cumprimento dos requisitos para se aposentar, com base no fundamento utilizado.
PROPOSTA DE ENCAMINHAMENTO 
10.	Ante o exposto, com fundamento nos arts. 71, inciso III, da Constituição Federal, 1o, inciso V, e 39, inciso II, da Lei 8.443/1992 e 260, § 1o, do Regimento Interno do Tribunal de Contas da União, propõe-se:
a) considerar ilegal e negar o registro do ato de aposentadoria da interessada, em face da averbação para fins de aposentadoria de tempo de serviço prestado no exercício da advocacia sem comprovação do recolhimento das contribuições previdenciárias, resultando, depois de impugnado esse tempo, em não cumprimento dos requisitos para se aposentar, com base no fundamento utilizado.
b) dispensar o ressarcimento das quantias indevidamente recebidas de boa-fé, consoante o disposto no Enunciado nº 106 da Súmula de Jurisprudência do TCU;
c) determinar ao Ministério Público Federal - MPF que:
c.1) abstenha de realizar pagamentos para o ato ora apreciado pela ilegalidade, no prazo 15 (quinze) dias, contado a partir da ciência desta deliberação, sujeitando-se a autoridade administrativa omissa à responsabilidade solidária, nos termos do art. 262, caput, do Regimento Interno do TCU;
c.2) oriente a Senhora LUCIA MARIA DE ANDRADE FERRAZ que ela poderá adotar uma das seguintes alternativas:
1) comprovar o recolhimento previdenciário de, no mínimo, 1 ano, 5 meses e 26 dias do tempo de serviço prestado no exercício da advocacia, visando manter-se aposentada com base no art. 3º da Emenda Constitucional 47/2005;
2) solicitar nova aposentadoria, com fundamento no art. 40, § 1º, inciso III, alínea ‘b’, da Constituição Federal, com proventos proporcionais, calculados pela média das remunerações utilizadas como base para as contribuições (regras novas) ;
3) retornar à ativa.
c.3) comunique a interessada do teor desta decisão, alertando-a de que o efeito suspensivo proveniente da interposição de eventuais recursos não a exime da devolução dos valores percebidos indevidamente após a respectiva notificação, caso os recursos não sejam providos;
c.4) no prazo de trinta dias, contados da ciência da decisão, envie a este Tribunal documentos comprobatórios de que a interessada está ciente do julgamento deste Tribunal.”
É o relatório.

não há

Procurador Júlio Marcelo de Oliveira.

PESSOAL. APOSENTADORIA DE MEMBRO DO MINISTÉRIO PÚBLICO. TEMPO DE ADVOCACIA SEM COMPROVAÇÃO DE RECOLHIMENTO DE CONTRIBUIÇÃO PREVIDENCIÁRIA. TEMPO DE ESTÁGIO. ILEGALIDADE. NEGATIVA DE REGISTRO. POSSIBILIDADE DE RECOLHER CONTRIBUIÇÃO PREVIDENCIÁRIA, DE FORMA INDENIZADA, RELATIVA AO TEMPO DE EXERCÍCIO DE ADVOCACIA. DETERMINAÇÕES.

APOSENTADORIA (APOS)

Secretaria de Fiscalização de Pessoal (SEFIP).

Trata-se de aposentadoria de membro do Ministério Público Federal no cargo de Procurador Regional da República, com fundamento no art. 3º da EC 47/2005.
2. Os pareceres da Sefip e do MPTCU foram pela ilegalidade da concessão em razão da não comprovação do recolhimento de contribuição previdenciária relativamente a dois anos de tempo de exercício da advocacia e dois anos e um dia de tempo de estágio, ambos supostamente atestados pela Ordem dos Advogados do Brasil (OAB) .
3. Chamada aos autos por duas vezes (peças 8 a 11) , a interessada permaneceu silente.
4. Assiste razão aos pareceres. Não há amparo legal para o cômputo dos tempos anteriormente mencionados sem a comprovação do recolhimento de contribuição previdenciária.
5. E não se diga que o Acórdão 1435/2019-TCU-Plenário, no qual fui voto vencido, ampararia a situação ora tratada, o que pode ser evidenciado em julgado posterior, no qual a matéria foi especificamente discutida. Refiro-me ao TC Processo 017.236/2016-9, no qual foi proferido o Acórdão 2147/2019-TCU-Plenário.  Nessa seara, transcrevo a ementa daquela deliberação (grifos acrescidos) :
“APOSENTADORIA. REGISTRO. VERIFICAÇÃO POSTERIOR DE QUE O BENEFICIÁRIO TEVE COMPUTADO EM SEU FAVOR TEMPO DE SERVIÇO PARA O QUAL NÃO HOUVE CONTRIBUIÇÃO PREVIDENCIÁRIA. INTIMAÇÃO DO INTERESSADO, NA FORMA REGULAMENTAR. NÃO APRESENTAÇÃO DE ELEMENTOS BASTANTES PARA DESCARACTERIZAR A IRREGULARIDADE. REVISÃO DE OFÍCIO DO ACÓRDÃO ORIGINÁRIO. NEGATIVA DE REGISTRO. DETERMINAÇÕES.
1. O tempo de serviço prestado na condição de estagiário não pode ser considerado para fins de aposentadoria no regime estatutário. Incidência da Súmula TCU 251.
2. Não se confundem o tempo de inscrição na OAB e o tempo de efetivo exercício de atividade advocatícia, ambos passíveis de certificação pela autarquia corporativa. O Regulamento Geral do Estatuto da Advocacia e da OAB estabelece no seu art. 5º que “considera-se efetivo exercício da atividade de advocacia a participação anual mínima em cinco atos privativos previstos no artigo 1º do Estatuto, em causas ou questões distintas”.
3. Ilegalidade do ato de aposentadoria em virtude da consideração de tempo de estágio na proporcionalidade dos proventos.
6. Registro que o eminente Ministro Walton Alencar Rodrigues, redator do Acórdão 1435/2019-TCU-Plenário (no qual fui voto vencido) , anuiu a esse entendimento na declaração de voto por ele apresentada e pugnou pela incidência do Enunciado da Súmula de Jurisprudência desta Corte 251 (a seguir transcrito) na espécie:
“É indevida a averbação de período como aluno monitor, estagiário e residente médico para fins de aposentadoria, eis que tais atividades são retribuídas mediante bolsa de estudos, sem relação empregatícia.”
7. Observo que o Acórdão 1435/2019-TCU-Plenário autorizou o cômputo do tempo de advocacia para fins de aposentadoria de magistrado, aparentemente sob o argumento de que, anteriormente à Emenda Constitucional 20/1998, essa categoria estaria imune ao recolhimento da contribuição previdenciária. 
8. Ademais, se o exercício da advocacia é condição necessária para uma parte da magistratura (a saber, os magistrados nomeados para os tribunais para compor o chamado “quinto constitucional”) , o mesmo não ocorre com os membros do Ministério Público ou com os servidores públicos em geral, motivo pelo qual não se lhe deve conferir tratamento especial, à margem da legislação.
9. Por conseguinte, não se pode considerar como se de contribuição fosse o tempo de advocacia que não foi objeto de contribuição previdenciária por parte do trabalhador autônomo, pois fica prejudicado o cumprimento da obrigação de compensação entre os regimes de previdência estipulada no § 9º do art. 201 da Constituição (grifos acrescidos) :
“Art. 201. A previdência social será organizada sob a forma de regime geral, de caráter contributivo e de filiação obrigatória, observados critérios que preservem o equilíbrio financeiro e atuarial, e atenderá, nos termos da lei, a:  (Redação dada pela Emenda Constitucional nº 20, de 1998) 
..................................................................................................................................................
§ 9º Para efeito de aposentadoria, é assegurada a contagem recíproca do tempo de contribuição na administração pública e na atividade privada, rural e urbana, hipótese em que os diversos regimes de previdência social se compensarão financeiramente, segundo critérios estabelecidos em lei.  (Incluído dada pela Emenda Constitucional nº 20, de 1998) ”
10. Em decorrência dessa necessidade de compensação, a jurisprudência do Supremo Tribunal Federal, bem assim a do Superior Tribunal de Justiça, firmou-se no sentido de não ser possível computar o tempo rural para o regime próprio de previdência do servidor (RPPS) sem que haja o recolhimento de contribuição previdenciária para o regime geral de previdência social (RPGS) .
11. À guisa de ilustração, transcrevo a ementa do RE 740.980 AgR/SC (rel. Ministra Rosa Weber, julgado pela Primeira Turma em 24/3/2015) :
“DIREITO PROCESSUAL E PREVIDENCIÁRIO.  COMPETÊNCIA DO RELATOR PARA JULGAMENTO MONOCRÁTICO NOS TERMOS DO ART. 544, § 4º, DO CPC.  SERVIDOR PÚBLICO. APOSENTADORIA. CONTAGEM RECÍPROCA.  TEMPO DE SERVIÇO RURAL. RECOLHIMENTO DE CONTRIBUIÇÃO PREVIDENCIÁRIA. NECESSIDADE. REVISÃO DE BENEFÍCIO. CONSONÂNCIA DA DECISÃO RECORRIDA COM A JURISPRUDÊNCIA CRISTALIZADA NO SUPREMO TRIBUNAL FEDERAL. ACÓRDÃO RECORRIDO PUBLICADO EM 07.12.2010. O caso ora em discussão é de típico julgamento monocrático do recurso, a incidir as disposições constantes no art. 544, § 4º, II, do Código de Processo Civil. Precedentes. O entendimento adotado pela Corte de origem, nos moldes do que assinalado na decisão agravada, não diverge da jurisprudência firmada no âmbito deste Supremo Tribunal Federal, que assentou a obrigatoriedade do recolhimento das contribuições previdenciárias correspondentes ao tempo de serviço rural para a contagem recíproca para a aposentadoria de servidor público.”
12. Ora, até mesmo o trabalhador rural, de quem não era exigida contribuição previdenciária para fins de aposentadoria no RGPS, é obrigado a contribuir para o regime de origem de forma indenizada, com mais razão deve o contribuinte obrigatório indenizar o regime de origem para fins de assegurar a contagem recíproca desse tempo no RPPS.
13. Tal indenização (do tempo de advocacia) foi tornada viável pela IN 77/2015 do Instituto Nacional do Seguro Social, arts. 24 e 25:
“Art. 24. O pagamento referente às contribuições relativas ao exercício de atividade remunerada, alcançadas pela decadência, será efetuado mediante cálculo de indenização.
§ 1º Para fins de cálculo, o INSS utilizará como base de incidência o valor da média aritmética simples dos maiores salários de contribuição correspondentes a 80% (oitenta por cento) de todo o período contributivo decorrido desde a competência julho de 1994, ainda que não recolhidas às contribuições correspondentes, nos casos de empregados, trabalhadores avulsos, empregados domésticos e prestadores de serviço a partir da competência abril de 2003, corrigidos mês a mês pelos mesmos índices utilizados para a obtenção do salário de benefício, respeitados os limites mínimo e máximo do salário de contribuição.
.................................................................................................................................................
Art. 25. Para fins de contagem recíproca, poderá ser certificado para a Administração Pública o tempo de contribuição do RGPS correspondente ao período em que o exercício de atividade exigia ou não filiação obrigatória, desde que efetivada na forma de indenização.
Parágrafo único. A indenização a que se refere o caput será calculada com base na remuneração vigente na data do requerimento sobre a qual incidem as contribuições para o RPPS, observado o limite máximo do salário de contribuição, e, na hipótese de o requerente ser filiado também ao RGPS, seu salário de contribuição nesse regime não será considerado para fins de indenização.”
Diante do exposto, VOTO por que o Tribunal adote a deliberação que ora submeto a este colegiado.
TCU, Sala das Sessões Ministro Luciano Brandão Alves de Souza, em 24 de setembro de 2019.
BENJAMIN ZYMLER 
Relator